【裁判字號】    93,再,75
【裁判日期】    950110
【裁判案由】    贈與稅
【裁判全文】
臺北高等行政法院判決
                                     93年度再字第00075號
再審原告    甲○○
送達代收人  乙○○
再審被告    財政部臺北市國稅局
代  表  人  張盛和（局長）住同上
上列當事人間因贈與稅事件，再審原告對最高行政法院中華民國
93年9月24日93年度判字第1231號確定判決，提起再審之訴。本
院判決如下：
    主  文
再審之訴駁回。
再審訴訟費用由再審原告負擔。
    事  實
一、事實概要：
    再審原告於民國（下同）80年6月21日移轉太設投資股份有
    限公司（以下簡稱太設公司）股票500,000股，按面額新台
    幣（下同）10元與元遠投資股份有限公司（以下簡稱元遠公
    司），經再審被告以82年11月4日（八二）財北國稅審貳字
    第8203928－1號函核定每股25．51元，認定再審原告以顯著
    不相當代價讓與財產之情事，乃就其差額核定贈與總額7,75
    5,000元，並通知再審原告10日內申報，再審原告按每股10
    元辦理申報後，再審被告改以系爭股票為增資配股前之含股
    權，重行核算淨值為每股38．80元，就其差額核定贈與總額
    14,400,000元。再審原告不服，申請復查，經再審被告復查
    決定改按每股35．61元核算，即准予追減贈與額1,595,000
    元，變更核定贈與總額12,805,000元，再審原告仍不服，提
    起訴願，亦遭駁回。再審原告仍不服，向本院提起行政訴訟
    ，經本院以92年6月19日91年訴字第1352號判決駁回，其復
    向最高行政法院提起上訴，經最高行政法院93年9月24日93
    年度判字第1231號判決駁回上訴而告確定。嗣再審原告以本
    件具有行政訴訟法第273條第1項第14款再審理由，向本院提
    起再審之訴。（至再審原告主張本件有行政訴訟法第273條
    第1項第1款再審事由部份，另裁定移送最高行政法院審理）
    。
二、兩造聲明：
    (一)原告聲明求為判決：原訴願決定、行政法院判決及最高行
                        政法院判決均有適用法規顯有錯誤及
                        就足以影響於判決之重要證物漏未斟
                        酌者，原告依據行政訴訟法第273條
                        第1項第14款提起再審之訴，請廢棄
                        前揭行政法院及最高行政法院判決，
                        作不處罰再審原告之判決。
    (二)被告聲明求為判決：1.駁回再審原告之訴。
                        2.訴訟費用由再審原告負擔。
三、兩造之爭點：本件再審原告提起再審之訴，有無再審理由？
    (一)原告主張之理由：
      1.原判決係有足以影響於判決之重要證物漏未斟酌：查舉
        證之所在，敗訴之所在，乃民事訴訟之重要經驗。惟不
        宜用於行政訴訟，行政訴訟不能以民事案件看待，而要
        求受處分人以其有限之資源舉證辯護其權宜，而由握有
        無限資源之公部門以被動方式因應，而不就有利、不利
        於受處分人之證據一併考慮，實違法違反行政誠信公平
        之原則，合先陳明。
      2.再審原告曾說明並舉例上市及上櫃公司股票以低於淨值
        之價格轉讓者，比比皆是，行政法院及最高行政法院均
        不理睬，而仍以六十多年之違法解釋認定價格。此外，
        再審原告移轉系爭股票後是否有足以使受贈人取得利益
        （此才符合贈與之意）之證據，再審被告均不加以調查
        或了解，反而轉嫁再審原告舉證。按目前行政法之趨勢
        ，認定違法而以行政處分課罰，應由被告機關依據事實
        舉證，故不能以臆測、評估假設之方式認定，本法施行
        細則第39條規定與目前行政法趨勢背道而馳且亦經大法
        官釋字第536號解釋認其估定方式應有法律授權，故有
        違法之虞。
      3.行政法院及最高行政法院判決之理由均未針對再審原告
        之主張及法律見解各各說明，顯有理由不備之嫌，且本
        法施行細則第29條剝奪人民依法自以市場可得接受之價
        格移轉財產之權利，昭昭明甚，雖再審被告明知大法官
        解釋對其估定方式存有疑義，然再審被告仍不接納修法
        ，以今時今日之行政法及憲法保護人民財產權之精神制
        定符合「贈與」意旨及「市場估價」機制之評定方法。
      4.本件再審之提起係於判決確定後30日內提出，符合行政
        訴訟法第276條第1項規定於不變期間內提起。
      5.再審被告對再審原告所為之行政處分係依據財政部65年
        7月9日、70年12月30日及67年7月28日等解釋函令而為
        之。按行政程序法於90年施行後有關法規命令無法律授
        權者均予以廢棄，其廢棄之理由乃因其等必須有法律之
        授權乃可限制人民之權益或課以人民之義務，本案適用
        法令（遺產及贈與稅法施行細則第29條規定）雖經大法
        官釋字第536號解釋，應由法律或依法律授權於施行細
        則訂定，惟仍無法律之授權，已不具法效顯然違法，即
        若法規命令尚且如是，況行政機關之解釋函令均無法律
        之授權，更難以作為行政處分之依據。本案爭點在於，
        主管機關於法律未授權之情形下，不可對未上市或上櫃
        之股票自行認定轉讓價格之估算方式，主管機關以行政
        權戕害人民自由處分財產之權利，有違憲法保障人民之
        意旨，大法官釋字第536號解釋已明釋未上市或上櫃之
        股票核定價格乙事亦須法律授權。故再審被告以該等不
        具法效之函令作為行政處分之依據，自非合法。
      6.按憲法第15條保障人民之財產權，所謂財產權當然包括
        財產之處分權。大法官釋字第536號解釋認為稅捐機關
        制訂未上市或上櫃股票估算方法並未違反憲法之規定，
        僅係說明稅捐機關得制訂估算之標準，惟該標準應合理
        、合市場機制及合法治社會對違法責任之舉證等認知。
        我國稅法處罰之目的在於防止逃漏稅，故民眾被稅捐機
        關認定有（贈與）之事實，藉交易逃避稅捐，其先決條
        件在於應有逃稅動機及事實之認定，而逃稅之行為通常
        可由動機、事實行為認定（譬如轉讓至2親等、或有連
        續轉讓套利等行為），而非僅以價格推定，否則像一般
        法拍屋於景氣不好時，其售價僅有一般行情之4、5成；
        及目前銀行處分不良資產以低於市價3成包裹拍賣，是
        否亦應被認定有贈與之行為。故單從價格推定有贈與之
        動機及行為，係限制人民處分其股票財產權必須以淨值
        以上之價格移轉，而剝奪其以淨值以下之價格為財產權
        之自由轉讓，要難謂無違反憲法保障人民之權益。
      7.再審被告於再審答辯狀第3段提出：「稅捐法律關係，
        乃是依稅捐法律之規定，大量且反覆成立之關係，具有
        其特殊性，稅捐稽徵機關對於納稅義務人具體從事何種
        經濟交易，居於資訊不對稱，要蒐集證據，洵屬極為困
        難之事，故分配舉證責任時，應參照事件性質，考量舉
        證之難易及對立當事人之均衡，作舉證責任之轉換。關
        於贈與稅之課徵，要求立於第三地位之稅捐機關，舉證
        證明納稅義務人主觀之贈與合意存在，幾乎不可能，亦
        將導致舉證責任之分配失其均衡，為期公平，舉證責任
        自應轉換。倘以稽徵機關必須證明當事人間內在之意思
        表示，作為論斷基礎，恐將鼓勵納稅義務人利用私法關
        係之安排，以規避稅法之要件，致有違遺產及贈與稅立
        法意旨。因此於考量當事人間私法關係時，仍宜兼顧租
        稅正義與社會公平原則。」其內容有下述不合理之處：
        (1)按政府課以人民補繳稅捐或認定其逃漏稅課以行政罰
        必以行為人有故意或過失具有歸責性為必要，譬如證實
        人民有罪有違法之處係政府之權責，政府不能以事證難
        以舉證於無證據之情形下，要求人民自行舉證無歸責性
        、未違法無犯罪等，此有違民主法治精神，此其一不合
        理之處。(2)按行政機關作成行政處分，得對特定人之行
        為行使個別調查，並非不能調查，稅捐機關或因非上市
        或上櫃股票之價格無公告價格，全由市場機制及交易人
        經濟狀況而定，故難以抽樣取本建立評定價格之標準，
        既然稅捐機關有行政資源仍無從證實交易價格之真偽，
        或建立標準，何能要求毫無行政資源之民眾舉證採樣，
        此種舉證轉換等同限制民眾必須以淨值以上之價格轉讓
        非上市或上櫃股票，以淨值以下之價格出售即認定有（
        贈與）之嫌，剝奪人民因商業考量或視經濟狀況、能力
        等因素自由折價讓售之權利，此其二不合理之處。(3)一
        般貨物交易價格本係依循市場機制而波動，本無絕對標
        準可依循，自由經濟市場更係價格自由化而不設限，將
        市場價格以法規定下限，低於下限者即視為交易有異，
        等同專制社會以主觀之避稅交易論斷，而不尋找相關事
        證佐證，30年前之法罪論斷方式焉可用於今日法治社會
        。
    (二)被告主張之理由：
      1.按「財產之移動具有左列各款情形之一者，以贈與論，
        依本法規定，課徵贈與稅…2、以顯著不相當之代價，
        讓與財產、免除或承擔債務者，其差額部分。」「未公
        開上市之公司股票，以繼承開始日或贈與日該公司之資
        產淨值估定之。」分別為行為時遺產及贈與稅法第5條
        第2款及同法施行細則第29條所明定。又「…3、公司行
        號於被繼承人死亡時或贈與人為贈與行為時，如未編製
        資產負債表，但於申報時或稽徵機關核定遺產稅或贈與
        稅時，已編有資產負債表者，得以該公司行號結算之資
        產淨值，加計前後兩期淨值之差額，按經過日數占兩結
        算期間總日數之比例，核算其股票價值。」「核算遺產
        及贈與稅法施行細則第29條第1項所謂之資產淨值時，
        對於公司未分配盈餘之計算，應以經稽徵機關核定者為
        準…。」分別為財政部65年7月9日台財稅第34594號函
        及70年12月30日台財稅第40833號函所明釋（參閱90年
        版財政部編印遺產及贈與稅法令彙編第74、76頁）。又
        「…未公開上市之公司股票，以繼承開始日或贈與日該
        公司之資產淨值估定之，故股票持有人，其股票以低於
        讓售日該公司資產淨值估定之價格出售者，其每股資產
        淨值與讓售股票價格間之差額，即為稽徵機關認定是否
        以顯著不相當代價讓與財產之主要參考資料，惟如有其
        他客觀因素對其讓售價格有影響者，仍可作為核課之參
        考。」復為財政部67年7月28日台財稅第35026號函（參
        閱90年版財政部編印遺產及贈與稅法令彙編第44頁）所
        明釋。
      2.再審原告於80年6月21日以低於每股淨值之每股10元移
        轉太設公司股票500,000股，經再審被告依太設公司提
        供增資前資產負債表核算資產淨值，並就該公司轉投資
        持有之上市公司股票依贈與日該股票之收盤價估算調整
        ，計算讓售日該公司系爭股票每股淨值為38‧80元，以
        其差額部分核定贈與總額為14,400,000元【計算式：（
        38.8－10）×500,000＝14,400,000】課徵贈與稅，申
        經再審被告復查結果，對未分配盈餘部分，依前揭函釋
        以稽徵機關核定者為準，重行計算移轉日該公司股票每
        股淨值應為35‧61元，變更贈與總額為12,805,000元【
        計算式：（35.61－10）×500,000＝12,805,000】，與
        原核定贈與總額14,400,000元差額1,595,000元予以核
        減。
      3.查稅捐法律關係，乃是依稅捐法律之規定，大量且反覆
        成立之關係，具有其特殊性，稅捐稽徵機關對於納稅義
        務人具體從事何種經濟交易，居於資訊不對稱，要蒐集
        證據，洵屬極為困難之事，故分配舉證責任時，應參照
        事件性質，考量舉證之難易及對立當事人間之均衡，作
        舉證責任之轉換。關於贈與稅之課徵，要求立於第三地
        位之稅捐機關，舉證證明納稅義務人主觀之贈與合意存
        在，幾乎不可能，亦將導致舉證責任之分配失其均衡，
        為期公平，舉證責任自應予轉換。倘以稽徵機關必須證
        明當事人間內在之意思表示，作為論斷基礎，恐將鼓勵
        納稅義務人利用私法關係之安排，以規避稅法之要件，
        致有違遺產及贈與稅法立法意旨。因此於考量當事人間
        私法關係時，仍宜兼顧租稅正義與社會公平原則。本案
        再審原告以低於每股淨值之每股10元移轉太設公司股票
        500,000股予元遠公司，涉及以顯著不相當代價讓與財
        產，而再審原告亦未能提供系爭股票移轉時有影響價值
        之客觀因素，因此再審被告認合於行為時遺產及贈與稅
        法第5條第2款規定，不問當事人間是否有贈與意思表示
        之一致，均需以贈與論，而對再審原告課徵贈與稅，自
        屬有據，是再審被告按遺產及贈與稅法施行細則第29條
        第1項規定暨首揭函釋規定，核算移轉日每股資產淨值
        ，核定系爭贈與額，尚無違誤。
      4.又行政訴訟法第273條第1項第1款規定：「有左列各款
        情形之一者，得以再審之訴對於確定終局判決聲明不服
        。但當事人已依上訴主張其事由或知其事由而不為主張
        者，不在此限︰1、適用法規顯有錯誤者。」，所謂適
        用法規顯有錯誤，係指確定判決所適用之法規與該案應
        適用之現行法規相違背，或與解釋判例有所牴觸者而言
        ，至於法律上見解歧異，再審原告對之縱有爭執，要難
        謂為適用法規錯誤，而據為再審之理由。最高法院71年
        度台再字第2100號判例，足資參照。另同條項第14款所
        謂原判決就足以影響於判決之重要證物漏未斟酌者，原
        屬判決不備理由之情形，得為上訴之事由，如當事人不
        提起上訴救濟而提起再審之訴即為不合法。查本件再審
        原告提起再審之訴，訴稱原判決維持原處分依遺產及贈
        與稅法施行細則第29條第1項規定所為之判決，有適用
        法規顯有錯誤，及其舉例上市及上櫃公司股票以低於淨
        值之價格轉讓者，比比皆是，原判決均不理睬，有重要
        證物漏未斟酌之情事云云，審酌所提事由，皆與再審原
        告提起上訴之理由無異，並經最高行政法院認屬為無理
        由，乃駁回其上訴，再審原告復就系爭理由提起再審之
        訴，基於再審之補充性原則，再審原告之訴，要難謂適
        法。
      5.綜上論述，最高行政法院93年度判字第1231號判決並無
        違誤，請准如答辯聲明判決。
    理  由
一、按「有左列各款情形之一者，得以再審之訴對於確定終局判
    決聲明不服。但當事人已依上訴主張其事由或知其事由而不
    為主張者，不在此限：……一四、原判決就足以影響於判決
    之重要證物漏未斟酌者。」、「再審之訴專屬為判決之原行
    政法院管轄。對於審級不同之行政法院就同一事件所為之判
    決提起再審之訴者，由最高行政法院合併管轄之。對於最高
    行政法院之判決，本於第273條第1項第9款至第14款事由聲
    明不服者，雖有前二項之情形，仍專屬原高等行政法院管轄
    。」行政訴訟法第273條第1項第14款、第275條分別定有明
    文。又再審之訴顯無再審理由者，得不經言詞辯論，以判決
    駁回之，行政訴訟法第278條第2項定有明文。上揭行政訴訟
    法第273條第1項第14款規定原判決就足以影響於判決之重要
    證物，漏未斟酌者，亦得提起再審之訴；所謂「重要證物漏
    未斟酌」，係指當事人在前訴訟程序已經提出，而原確定裁
    判漏未於理由中斟酌者而言；申言之，該項證物如經斟酌，
    原裁判將不致為如此之論斷，若縱經斟酌亦不足影響原裁判
    之內容，或原裁判曾於理由中說明其為不必要之證據者，均
    與本條規定得提起再審之要件不符。
二、本件再審原告前因贈與稅事件，經本院以91年度訴字第1352
    號判決駁回其訴，其復向最高行政法院提起上訴，經最高行
    政法院以93年度判字第1231號判決駁回而告確定。再審原告
    以原判決維持原處分依遺產及贈與稅法施行細則第29條第1
    項規定所為之判決，有適用法規顯有錯誤，及其舉例上市及
    上櫃公司股票以低於淨值之價格轉讓者，比比皆是，原判決
    均不理睬，有重要證物漏未斟酌之情事云云（其主張詳如事
    實欄所載），謂本件具有行政訴訟法第273條第1項第14款再
    審理由，向本院提起再審之訴（至再審原告主張本件有行政
    訴訟法第273條第1項第1款再審事由部份，另裁定移送最高
    行政法院審理）；查再審原告所舉上揭事由，俱屬其對法律
    上見解之歧異，指摘原確定判決為不當；並非有何具體之重
    要證物，已據其在前訴訟程序提出，而原確定判決漏未於理
    由中斟酌之情形；核與行政訴訟法第273條第1項第14款所定
    「足以影響於判決之重要證物漏未斟酌」之再審要件未符，
    其以此提起本件再審之訴，委無可採。從而，本件依再審原
    告起訴之事實，顯無理由，爰不經言詞辯論逕以判決駁回之
    。
據上論結，本件再審原告之訴顯無理由，依行政訴訟法第278條
第2項、第98條第3項前段，判決如主文。
中    華    民    國    95    年    1    月    10    日
                  第六庭審判長法  官   林樹埔
                              法  官   曹瑞卿
                              法  官   許瑞助
上為正本係照原本作成。
如不服本判決，應於送達後20日內，向本院提出上訴狀並表明上
訴理由，如於本判決宣示後送達前提起上訴者，應於判決送達後
20日內補提上訴理由書（須按他造人數附繕本）。
中    華    民    國    95    年    1    月    10    日
                              書記官   吳芳靜


司法院資訊處製作；財團法人民間司法改革基金會備份。
